臺灣桃園地方法院刑事判決　　　　　　　95年度訴字第1873號
公　訴　人　臺灣桃園地方法院檢察署檢察官
被　　　告　丁○○
選任辯護人　沈朝標律師
上列被告因偽造貨幣案件，經檢察官提起公訴（94年度偵字第
15475 號），本院判決如下︰
    主  文
丁○○無罪。
    理  由
一、按被告以外之人於審判外之言詞或書面陳述，除法律有規定
    者外，不得作為證據；被告以外之人於偵查中向檢察官所為
    之陳述，除顯有不可信之情況者外，得為證據；被告以外之
    人於偵查中向檢察官所為之陳述，除顯有不可信之情況者外
    ，得為證據；當事人、代理人或辯護人於法院調查證據時，
    知有第159 條第1 項不得為證據之情形，而未於言詞辯論終
    結前聲明異議者，視為有前項之同意。刑事訴訟法第159 條
    第1 項、第159 條之1 第2 項、第159 條之5 就此定有明文
    。經查，被告丁○○及選任辯護人於本院審理中，就檢察官
    所提作為本案證據之乙○○、丙○○、戊○○於警詢、偵查
    中之陳述、扣案偽鈔照片7 幀、中央印製廠民國95年3 月9
    日中印發字第0950001146號函等證據之證據能力，均表示不
    爭執，迄本院言詞辯論終結前亦未聲明異議，且本院審酌檢
    察官所提上開證據均非公務員違法取得之證據，並無證據力
    明顯過低之情形，復經本院於審判期日就上開證據進行調查
    、辯論，依法自得作為本案證據。而扣案偽造紙鈔均非供述
    證據，無傳聞法則之適用，與本案待證事實具有關聯性，且
    無證據證明係公務員違法取得之物，亦得採為證據。
二、公訴意旨略以：被告丁○○因不詳原因而持有面額新台幣（
    下同）1 千元之偽造通用紙幣2 張（編號為EB716633JR號、
    LM564226XQ號），無論紙質、觸感及防偽設計，均與真鈔相
    左，竟基於行使偽造貨幣之概括犯意，先於94年7 月21日下
    午2 時許，在桃園縣大溪鎮聯勤41運輸群第2 營駐地營站之
    福利社，持號碼為EB716633JR號之仟元偽鈔購買4 包「峰」
    牌香菸，值勤之連任中不疑，收取該張仟元偽鈔後，交付商
    品4 包香菸並找零給丁○○。於同日晚間8 時許，同部隊之
    戊○○（另經檢察官以94年度偵字第15475 號為不起訴處分
    確定）因隔日休假，遂向丁○○借5 百元，丁○○承前行使
    偽造通用紙幣之概括犯意，在上址營區內交付號碼為LM5642
    26XQ號之仟元偽鈔給不知情之戊○○，要戊○○將錢找開後
    ，再將多餘之5 百元返還給其，戊○○下樓時，適巧遇到乙○○（所涉行使偽造通用紙幣犯行另由臺灣板橋地方法院審
    理中），即向乙○○換得面額5 百元紙幣1 張及1 百元紙幣
    5 張後，將面額5 百元之紙鈔交還丁○○。嗣乙○○發覺該
    張紙幣為偽鈔，遂向輔導長官報告，經桃園憲兵隊調查有偽
    鈔在營區內流通，循線追查，而悉上情，並扣得丁○○所行
    使之編號EB716633JR號及LM564226XQ號偽鈔2 張，因認被告
    丁○○涉有刑法第196 條第1 項之行使偽造通用紙幣罪嫌。
三、按犯罪事實應依證據認定之，無證據不得認定犯罪事實，又
    不能證明被告犯罪者，應諭知無罪之判決，刑事訴訟法第15
    4 條第2 項、第301 條第1 項分別定有明文。此所謂認定犯
    罪事實之證據，係指足以認定被告確有犯罪行為之積極證據
    而言，該項證據自須適合於被告犯罪事實認定，始得採為斷
    罪資料。苟未能發現相當證據，或證據不足以證明，自不能
    以推測或擬制之方法，以為裁判基礎（參照最高法院29年上
    字第3105號及40年台上字第86號判例意旨）。次按檢察官就
    被告犯罪事實，應負舉證責任，並指出證明之方法，刑事訴
    訟法第161 條第1 項定有明文。因此，檢察官對於起訴之犯
    罪事實，應負提出證據及說服之實質舉證責任。倘其所提出
    之證據，不足為被告有罪之積極證明，或其闡明之證明方法
    ，無從說服法官以形成被告有罪之心證，基於無罪推定之原
    則，自應為被告無罪判決之諭知，有最高法院92年度台上字
    第128 號判決意旨可參。又刑法第196 條第1 項之罪，須行
    為人明知係偽造或變造之通用貨幣、紙幣或銀行券，而仍故
    意加以行使或意圖供行使之用而收集或交付於人者，始足當
    之。
四、上揭公訴意旨係以證人乙○○、丙○○、戊○○於警詢、偵
    查中之陳述、扣案偽鈔照片7 幀、中央印製廠95年3 月9 日
    中印發字第0950001146號函、扣案被告丁○○所行使之編號
    B716633JR 號及LM564226XQ號偽鈔各1 紙等證據，為其主要
    論據。訊據被告丁○○就此部分均堅決否認，辯稱：其不知
    道所行使之千元紙幣是偽鈔，軍方同時有查獲與其同寢室之
    乙○○持有其他相同編號之偽鈔，可能是其在放在皮夾內之
    紙幣被別人掉包成偽鈔等語。經查：
（一）被告客觀上確有於上開時間，在桃園縣大溪鎮聯勤41運輸
      群第1 營（公訴意旨誤載為「第2 營」）服役期間，前往
      駐地營站之福利社購買「峰牌」香菸4 包後，於結帳時，
      持面額1 千元之紙幣1 張交付營站負責人丙○○，並找回
      零錢之情，業據被告供述在卷，並經證人丙○○於警詢（
      見偵查卷第37至39頁）及本院審理中證述明確，又被告客
      觀上另有因軍中同袍戊○○於94年7 月21日晚上5 、6 時
      許，在上開軍營第2 營營部隊向其借款5 百元，被告便持
      面額1 千元之紙幣1 張交付戊○○，經戊○○持該仟元紙
      幣向乙○○換錢後，找回5 百元交付被告乙節，亦據被告
      供述在卷，並經證人戊○○於警詢（見偵查卷第23至26頁
      ）、偵查中（見偵查卷第117 至118 頁）及本院審理中證
      述明確，而被告上開所行使之仟元紙幣，經送請中央印製
      廠鑑定結果，確認係以彩色噴墨方式仿印，無凹版印文凸
      起效果，紙張非鈔券紙，水印以灰色墨在紙張背面仿製，
      安全線以黏貼箔膜（含面額數字）仿鈔券正面5 段裸露，
      左下角面額數字以亮光物質仿折光變色油墨乙節，有中央
      印製廠95年3 月9 日中印發字第0950001146號函附卷可參
      ，復有偽造之面額1 千元通用紙幣2 張（編號分別為EB71
      6633JR號、LM564226XQ號）扣案可證。是以，被告於上開
      時、地，行使扣案2 張偽造仟元紙幣之客觀事實，固堪確
      認。
（二）本案應再審酌者，乃被告於上揭時、地行使之時是否知悉
      所持有者為偽造之紙幣。經查：
    1.查關於被告持有偽造紙幣之來源，被告於警詢、偵查中及
      本院審理中迭次辯稱：其未發現用以購買香煙之千元鈔及
      借給戊○○之千元鈔均為偽鈔，其是在94年7 月的第1 或
      第2 個月在臺北縣新莊市丹鳳華南銀行所設提款機從自己
      的帳戶內，提領6 千元使用，在94年7 月18日晚上8 時返
      營收假時，皮包內大約還有2 千多元，返營後，睡覺時其
      將皮包放在自己的內務櫃上層，洗澡時，皮包和手機都會
      放在寢室自己的床上，其發現同單位之乙○○晚上睡不著
      都在寢室裡面走來走去，之後也在他身上發現仟元偽鈔，
      故其懷疑自己皮包內的錢被調包更換等語（見偵查卷第32
      至33、99至100 頁及本院審理卷）等語。
    2.查戊○○自被告處借得1 千元紙鈔後，即持向乙○○換回
      5 百元紙幣1 張及1 百元紙幣5 張，並將其中5 百元紙幣
      交還被告，而乙○○自戊○○處取得該紙仟元偽鈔後，認
      鈔票有問題，即持向心輔官表示收到偽鈔，並將該偽鈔交
      給心輔官，心輔官及營輔導長甲○○認該單位之士兵很單
      純，無何前科，只有乙○○有前科且為問題士兵，其等又
      係銜命看管乙○○之人，故其等隨即要求乙○○將皮夾交
      出檢查，而在該皮夾內查獲仟元偽鈔1 張，繼而清查乙○○之內務櫃，在內務櫃夾層裡查出毒品跟仟元偽鈔10張。
      其後，甲○○及心輔官即針對乙○○持有偽鈔案進行調查
      ，並依長官指示前往營站福利社清查有無偽鈔流入福利社
      ，經甲○○清點福利社內之收銀機金錢時，在收銀機內找
      到仟元紙幣1 張，乍看為真，細看則可發現是偽鈔，甲○○另檢查福利社保險櫃內未發現任何紙鈔後，隨即詢問福
      利社之負責士兵丙○○該仟元偽鈔是何人行使的，福利社
      士兵說當天那張仟元紙幣是被告拿去福利社買東西的，之
      後其等又找乙○○、被告至心輔室查問何以被告會行使偽
      鈔，被告說他不知道，當時並未在丁○○身上或皮夾內查
      獲其他偽鈔，甲○○斯時尚不知乙○○交出之該張偽鈔是
      被告借給戊○○後，由戊○○轉交給乙○○的乙節，業據
      證人甲○○於本院審理中到庭具結證述明確，證人乙○○
      對此並不爭執，並於本院審理中具結證稱：伊從戊○○處
      換得1 張仟元紙幣後，覺得該紙幣之紙張及浮水印摸起來
      怪怪的，就直接拿去心輔室將偽鈔交給心輔員，當時伊身
      上還有其他偽鈔等語在卷。
    3.而證人乙○○為證人甲○○查獲之偽鈔，係其於94年7 月
      21日前1 週某日，在住處附近之新泰路網咖店內，連上奇
      摩DODO聊天室，化名「滿天星」之不詳姓名年籍成年女子
      詢問伊是否要以真鈔換假鈔後，其與該名女子約在臺北市
      ○○○路誠品書店2 樓見面後，在該2 樓廁所內交付3 千
      元給對方，向對方購入仟元偽鈔13張，目的係為以1 比3
      或1 比2 之代價轉售他人，之後乙○○在國軍總醫院轉診
      時，將其中1 紙仟元偽鈔交給同梯之新兵，另1 紙仟元偽
      鈔則交給聯勤41運輸群第1 營名為「申振」之同梯士兵，
      戊○○、丁○○被查獲之偽鈔非伊所有乙節，業據證人乙○○於警詢、偵查中及本院審理中陳述在卷。又上開在證
      人乙○○處扣得之偽鈔11張，及經由被告行使之仟元偽鈔
      2 張，經送請中央印製廠鑑定後，鑑定結果認：該13紙偽
      鈔中有5 張為編號LM564226XQ號、有4 張為編號LM5642
      22XQ號，及另4 張為編號EB716633JR號，均係以彩色噴墨
      方式仿印，無凹版印文凸起效果，紙張非鈔券紙，水印以
      灰色墨在紙張背面仿製，安全線以黏貼箔膜（含面額數字
      ）仿鈔券正面5 段裸露，左下角面額數字以亮光物質仿折
      光變色油墨乙節，有中央印製廠95年3 月9 日中印發字第
      0950001146號函附卷可參，並經本院於96年3 月6 日勘驗
      該扣案13張偽鈔之外觀在案，此有本院勘驗筆錄1 份及勘
      驗照片6 紙附卷可稽。參諸該鑑定結果可知，扣案由被告
      行使之偽鈔號碼除與在證人乙○○處查獲之偽鈔編號相同
      外，其偽造方式、偽鈔材質均相同，足可認定扣案由被告
      行使之偽鈔2 張與在證人乙○○處查獲之偽鈔11張，應屬
      同一偽造手法同時偽鈔而得之物無疑。
    4.審酌證人乙○○既自陳其向綽號「滿天星」之女性網友購
      入偽鈔13張後，已將其中2 張偽鈔交付1 營之士兵申振及
      轉診時遇見之同梯新兵云云，然證人乙○○無法提出該同
      梯新兵之真實姓名年籍，以供本院查證，反有與其所購買
      之偽鈔編號相同及偽造方式相同之仟元偽鈔2 張，先後透
      過被告之客觀行使行為，流入營站福利社及戊○○手中，
      惟證人乙○○又始終否認有交付任何偽鈔給被告之行為，
      被告亦堅稱其不知道所行使之仟元紙鈔為偽鈔等語在卷，
      由此足認證人乙○○於警詢、偵查中及本院審理中針對其
      所購買之偽鈔13張之另2 張偽鈔之流向究竟如何，尚有可
      疑，其所為證言尚難憑採。
    5.此外，參諸被告客觀上行使偽鈔之對象分別是前往營站福
      利社向熟識之同袍弟兄丙○○購買香煙及借錢給同袍士兵
      戊○○，均係向其認識之人及軍中封閉之場合中使用。惟
      稽之一般交易常情，行為人倘欲行使偽造紙幣之場合，多
      係利用偶發之交易，在交易人互不熟識的情況下進行，亦
      即收受偽造紙幣之人無從追查行使之人之情況下，始趁機
      以該偽造通用紙幣消費或藉此方式洗錢，以避免警方追查
      ，否則，倘若其明知行使的是偽造通用紙幣，卻又向熟識
      之人行使，此無非自曝其短且自任所為非行曝光，至愚之
      人亦不至如此。審諸上情，公訴意旨所指被告明知扣案通
      用紙幣係偽鈔而持以行使之行為模式，實與上揭常情有違
      ，益徵被告對於其所行使之仟元紙幣2 張係屬偽造通用紙
      幣乙節，確無明知之故意。
    6.末查，被告與證人乙○○為同營弟兄，同住1 間寢室，該
      寢室床位係上下2 層之通舖，每人之內務櫃則設在該寢室
      內，不能上鎖，要隨時供檢查，另士兵在盥洗時，私人物
      品需放在內務櫃裡，沒有辦法防杜遭竊，且必須卸裝到只
      穿著內衣、短褲去盥洗，不能著軍裝去盥洗，而士兵去盥
      洗時無須帶隊前往，可自行在某段時間前去盥洗等情，此
      經證人甲○○於本院審理中證述明確，加以本件被告客觀
      上行使之該2 張仟元偽鈔，其偽造之鈔票編號、偽造方式
      、偽鈔紙質等特徵均與在證人乙○○處查獲之另11張仟元
      偽鈔相同，顯係由同一偽造手法之人同時偽造之通用紙幣
      ，業如前述，加以證人乙○○所為陳述確實存有上述瑕疵
      ，是被告所辯：其不知在福利社行使之仟元紙幣及其交付
      給戊○○之仟元紙幣均是偽鈔，其懷疑自己的錢係被他人
      調包更換等語，非無可能，尚值採信。
    7.綜上調查證據結果，本件查無證據證明被告於公訴意旨所
      載時地先後行使扣案面額1 千元之通用紙幣時，係明知該
      通用紙幣為偽造者而仍予行使，是本案尚無從證明被告有
      刑法第196 條第1 項行使偽造通用紙幣犯行。
（三）綜上所述，卷附證據既不足證明被告涉有行使偽造通用紙
      幣罪嫌，又查無其他積極證據以證明檢察官之指訴為實，
      本諸「罪證有疑，利於被告」之證據法則，檢察官所提所
      提指訴及卷證，尚難令本院形成被告有罪之確信，故應諭
      知被告無罪。
據上論斷，應依刑事訴訟法第301 條第1 項，判決如主文。
本案經檢察官施宣旭到庭執行職務。
中　　華　　民　　國　　96　　年　　5 　　月　　9 　　日
                  刑事第九庭  審判長法  官  何信慶
                                    法  官  蘇琬能
                                    法  官  胡芷瑜
以上正本證明與原本無異。
如不服本判決，應於送達後10日內，向本院提出上訴狀。
                                    書記官  張懿昀
中　　華　　民　　國　　96　　年　　5 　　月　　9 　　日
